【裁判字號】    90,上訴,243
【裁判日期】    900110
【裁判案由】    違反水土保持法
【裁判全文】
臺灣高等法院高雄分院刑事判決                      九十年度上訴字第二四三號
    上訴人即被告  甲○○
    選任辯護人    蘇盈貴
右上訴人因違反水土保持法案件，不服臺灣高雄地方法院八十八年度訴字第二四五八
號中華民國八十九年十二月二十八日第一審判決（起訴案號：臺灣高雄地方法院檢察
署八十八年度偵字第九四九二號），提起上訴，本院判決如左：
      主  文
原判決撤銷。
甲○○共同違反於山坡地採取土石行為，水土保持義務人應先擬具水土保持計劃之規
定，未先擬具水土保持計畫，致生水土流失，處有期徒刑陸月，如易科罰金以佰元
折算壹日。
挖土機（新豐光重機公司、型號：ＰＣ─二一０一五號、序號：二二０六三四號）壹
輛，沒收。
    事  實
一、甲○○曾於民國八十六年間，因偽造文書案件，經法院判處有期徒刑六月，緩刑
    三年確定，仍在緩刑期間，猶不知守法慎行，明知林清財（已經本院以八十七年
    度上訴字第一七八一號判處有期徒刑二年，現上訴最高法院中）所租用之楊素寬
（即林清財之前妻）所有坐落高雄縣大寮鄉○○段一五五─三三、一五五－三四
    、一五五－六七、一五五－七五地號土地，係經政府核定公告屬水土保持法第三
    條第三款之山坡地及第二種住宅區，林清財係該土地之經營人，如欲採取土石等
    使用行為，即為該土地之水土保持義務人，應先擬具水土保持計劃，送請主管機
    關核定，而林清財並未擬具水土保持計劃送請主管機關核定，然甲○○因受僱於
    林清財，而與林清財二人共同基於未先擬具水土保持計劃送請主管機關核定，即
    進行山坡地開發、經營之犯意聯絡，無視前開水土保持相關規定，自八十四年十
    一月間某日起，由甲○○駕駛挖土機在上開土地採取土石，致生破壞地表及地下
    水土涵養之水土流失，嗣於八十五年十一月二十日上午九時三十分許，因宋德恆
    （即甲○○之父，係林清財為防止他人傾倒廢棄物而僱以看顧上開土地，已經本
    院以八十七年度上訴字第一七八一號為無罪判決在案）以挖土機採取二車之土石
    賣予許水亦、許文忠父子（以上二人均經本院以八十七年度上訴字第一七八一號
    為無罪判決在案）時，為高雄縣政府農業水土保持課（下稱縣府農保課）人員會
    同高雄縣警察局林園分局警員當場查獲。然甲○○與林清財於前開林清財等人被
    訴違反水土保持法案件偵查中並未停止違法開採，仍共同承前之犯意，以挖土機
    開採土石，而於八十六年四月二十四日，高雄縣政府再函報上開山坡地仍遭人違
    法開挖採取土石，且於前開林清財等人被訴違反水土保持法案件由臺灣高雄地方
    法院審理期間（即原審法院八十六年度訴字第二一○七號案件），經承審法官於
    八十七年四月二十八日上午十一時許，會同縣府農保課、大寮鄉公所及地政人員
    履勘上開四筆土地，發現開採深度嚴重，山坡地已變更地形，致生破壞地表及地
    下水土涵養水土流失，開採面積分別為：上開一五五─三三地號土地為○‧○七
    二六公頃；上開一五五─三四地號土地為○‧二八一四公頃；上開一五五─六七
    地號土地為○‧五四二一公頃；上開一五五─七五地號土地為○‧二三二八公頃
    等，並在上開一五五─三四地號土地已夷為平地之土地上，發現置有屬於甲○○
    所有新購未久（八十六年二月十六日購入）用來開挖上開土地之挖土機（新豐光
    重機公司、型號：ＰＣ─二一０一五號、序號：二二０六三四號）一輛。
二、案經高雄縣警察局林園分局移送臺灣高雄地方法院檢察署檢察官偵查起訴。
    理  由
一、訊之上訴人即被告甲○○矢口否認有何違反水土保持法之犯行，辯稱：伊雖於八
    十五年底即受僱於林清財在高雄縣大寮鄉○○段一五三－一地號土地上整地，但
    並未受僱開挖上開各筆土地，伊父於警訊時所言應是指伊確曾受僱林清財駕駛挖
    土機在高雄縣大寮鄉○○段一五三－一地號土地上之苗圃整地工作，而上開型號
    ＰＣ－二一○一五號挖土機亦非在前開一五五之三四號土地發現，亦非伊用以在
    上開四筆土地開挖土石之用云云，經查：
  （一）被告甲○○係受僱於共犯林清財駕駛挖土機於上開各筆土地整地以供林清財
        經營該等土地之情，已據被告甲○○之父宋德恆於前開被訴違反水土保持法
        案件中警訊及偵審時供承：「我是於民國八十五年十一月二十日上午九時三
        十分在高雄縣大寮鄉○○段一五五之三三、一五五之三四、一五五之六七、
        一五五之七五號之山坡地挖地賣人」、「（山坡地地主是何人? 何人僱請你
        來挖土?）地主何人我不知道，是一名男子叫林清財僱請我來看工寮。」、
        「林清財是僱請我兒子甲○○開挖土機，而我只是跟我兒子一起而看顧工寮
        而已，挖土機是我兒子所有」、「（問：你或你兒子甲○○是何時？開始在
        山坡地挖土？）正確日期我不知道，但大約有一年時間久，我兒子甲○○在
        開挖土機挖土」、「山坡地是林清財僱請我兒子甲○○以挖土機用來整地」
        （見警卷影本第二頁、第三頁）、「（你於八十五年十一月二十日上午九時
        三十分在大大寮鄉○○段一五五之三三、一五五之三四、一五五之六七、一
        五五之五號挖土? 你把土挖上車?）我用挖土機挖上車」、「（何人叫你整
        地?）我兒子被林清財僱用在該地整地」、「（問：地是何人所有？）是林
        清財所有，是林清財僱用我兒子甲○○用挖土機用來整地」（見八十五年度
        偵字第二七五四五號八十五年十二月十二日訊問筆錄）、「（問：甲○○是
        否受僱林清財在該地從事開挖土壤？）林清財僱用甲○○在該地以挖土機整
        地」（見原審法院八十六年度訴字第二一○七號刑事案件八十六年八月二十
        六日訊問筆錄）；及共犯林清財於前開被訴違反水土保持法案件偵查時供承
        ：「高雄縣大寮鄉○○段一五五－三三、三四、六七、七五地號是我太太楊
        素寬的，我有申請在該地種苗圃及水權」、「（大寮鄉○○段一五五之三三
        、一五五之三四、一五五之六七、一五五之七五山坡地是你開墾的?）我不
        是開墾，是將土推平培養樹苗種樹」、「（問：你有僱用甲○○在上該地點
        整地？）有的」、「（問：提示照片是否你請怪手在上該地點整地？）有的
        」（見八十五年度偵字第二七五四五號八十五年十二月十二日訊問筆錄）等
        語甚明，二人所述就被告係受僱於林清財以挖土機整地等情互核相符，而宋
        德恆係因在大寮鄉○○段一五五－三三、三四、六七、七五地號土地擅自開
        挖土壤賣予他人而遭高雄縣政府農業火土保持課人員查獲而在警、偵中受訊
        ，觀之每次全程之訊問、陳述內容均有先提及檢、警調查被挖掘之所在土地
        係高雄縣大寮鄉○○段一五五－三三、三四、六七、七五地號，故証人宋德
        恆所証述有關被告係受僱於林清財在上開四筆土地上整地等情節就所在之土
        土地應屬明確而無誤甲地為乙地之情事。且宋德恆於前開案件在原審法院進
        行調查程序時，回答十分清楚、聽力亦無問題，只是腳無法站立太久一節，
        亦據該案承審法官勘驗明確載明筆錄（見原審法院八十六年度訴字第二一○
        七號刑事案件八十七年三月十九日訊問筆錄），況宋德恆遭警查獲，既仍具
        工作能力而受僱於共犯林清財看顧上開土地，防止他人隨意傾倒廢棄物，顯
        見其於前開案件警訊及偵審中時身體、精神狀況均佳，又証人即製作宋德恆
        警訊筆錄之警員李煙泉亦在本院調查查中到庭証稱: 宋德恆當時的精神狀況
        應該還很好等語（本院卷第六十頁），堪認証人宋德恆係在精神意識均正常
        之情況下而為前開所述，再衡以被告甲○○與宋德恆間既是父子關係，父為
        子隱尚恐不及，應無故意無中生有誣陷情事，又苟非確有此情，宋德恆自無
        於八十五年十一月二十日，在上開土地利用挖土機挖取土方出賣予許亦水、
        許文忠父子各一車，而經警查獲後，仍於警訊及偵審中迭次供承上情之理。
        証人宋德恆嗣在本院調查時對本院所訊問題均以「忘記了」、「我記憶力有
        減退，想不起來，好像不是」等詞應答，當係事後為迴護被告而翻異前開証
        詞。而依宋德恆前開所述（在上開土地挖土約有一年時間之久）及查獲時間
        （即八十五年十一月二十二日）回溯推算，被告甲○○應是於八十四年十一
        月間起，即受僱於共犯林清財在上開山坡地上以挖土機挖採土石無訛，是被
        告甲○○係自八十四年十一月間起即受僱於共犯林清財駕駛挖土機在上開土
        地採取土石等情，應堪認定，被告甲○○辯稱伊父係年齡大，記錯了，不知
        他為何會如此說云云，自無可採。又於原審法院八十六年度訴字第二一○七
        號被告林清財等人被訴違反水土保持法案件中，經承審之法官於八十七年四
        月二十八日履勘現場結果，發現在上開一五五─三四號已夷為平地之土地上
        ，置有新豐光重機公司、型號ＰＣ─二一０一五挖土機一輛，經原審函查得
        知係被告甲○○於八十七年二月十六所購得，有勘驗筆錄、高雄縣鳳山地政
        事務所複丈成果圖及新豐光重機公司之陳報狀附於前開刑事案卷可查，且該
        挖土機係被告甲○○所有，亦據被告甲○○於前開案件到庭證述時坦認在卷
        （見該案八十七年五月二十八日訊問筆錄），並於本件原審調查及審理時供
        述甚明，且証人即會同承審法官到場勘驗之鳳山地政事務所人員曾祥耿在本
        院調查中到庭証稱：挖土機停放地點應該是在八十六年訴字第二一0七號卷
        第一0三頁附之照片的地點（即本件上開一五五之三三、三四、六七、七五
        等四筆土地），勘驗時是拿圖以目測方式指出大約是在一五五之六七號的土
        地（故法院勘驗筆錄係記載停放在一五五之六七號土地上），後來我們再去
        測量時挖土機已不在現場，但有個挖土機的形狀痕跡在，我們就根據痕跡測
        出挖土機原所在地（在一五五之三四號），附近有鳳梨園，但不在我們測量
        的土地範圍（即上開四筆土地）內等語，是上開被告所有之挖土機應係停放
        在如高雄縣鳳山地政事務所複丈成果圖所示之一五五之三四號土地上，被告
        在本院所辯稱之該挖土機應係放在其他土地之鳳梨園上云云顯與事實不符，
        難以採信。至被告甲○○雖在原審另辯稱該挖土機是借給李金呈拖吊伊父賣
        予李金呈之舊怪手之用云云，然其於前開原審法院八十六年度訴字第二一○
        七號案件中，先是供稱伊不知該挖土機是放在哪個地方，再稱是要吊另一部
        解體挖土機，又稱是受僱於張簡保湖，在張簡保湖位於上開地號對面砂石場
        受僱挖爐石，嗣經法官詢以其父及林清財均指稱其有受僱於林清財，始又稱
        係受僱林清財植苗，繼之又於原審調查及本院審理時，辯稱伊雖受僱於林清
        財，但係在與上開土地同段之一五三－一地號土地上整地種植苗圃云云，前
        後所述不一，所辯已非無疑，況所指之一五三之一號土地係靠路邊之土地與
        本件一五五之三三、三四、六七、七五號係山坡地相距甚遠，復經証人林清
        財到庭証述明確，並提出一五三之一號土地照片一張附卷（本院卷第六十二
        頁），由該照片觀之，一五三之一號土地乃種植翠綠苗圃之平地，與上開一
        五五之三四等四筆土地係滿佈土石之山坡地完全相異，被告苟係受僱林清財
        在一五三之一土地從事挖土整地植苗之工作，豈會被宋德恆、林清財誤指為
        係受僱開挖土機在上開四筆山坡地挖土開發，可見被告所辯稱其係受僱林清
        財在一五三之一號土地以挖土機整地種植樹苗云云，亦無足採信。又證人李
        金呈雖在原審到庭證稱伊確有向被告甲○○借上開挖土機以拖吊另一部向宋
        德恆購買的挖土機，惟其亦陳明伊就被告甲○○如何將該挖土機載運至現場
        並不知情，且使用完畢後，亦將該挖土機置於現場，伊不知被告甲○○有無
        在該地挖土等語在卷（見本院八十九年二月二十九日訊問筆錄），是縱被告
        甲○○確有將上開挖土機借給證人李金呈拖吊另一部舊的挖土機，亦不能證
        明被告甲○○所有之上開挖土機未在上開土地進行開挖整地工作，況證人李
        金呈與被告甲○○經隔離訊問結果，李金呈陳稱伊駕駛上開挖土機並未開啟
        暗鎖，而被告甲○○則稱除鎖匙外，必須再開啟暗鎖才可以駕駛上開挖土機
        ，二人所述並不相符，則證人李金呈所述是否可採信，尚非無疑。從而，被
        告甲○○前開所辯，顯係事後卸責之詞，不足採信。綜上所述，被告甲○○
        自八十四年十一間起，至法院於前開八十六年度訴字第二一○七號案件履勘
        現場時即八十七年四月二十八日止，均受僱於林清財在上開四筆土地上開挖
        土機採取土石等情，應堪認定。
  （二）至共犯林清財分別僱用宋德恆在上開土地看管，以防他人傾倒廢棄物，及未
        申請水土保持計畫送主管機關核定，即僱用被告甲○○在上開山坡地駕駛挖
        土機整地以經營該土地等情，已據宋德恆、共犯林清財於前開被訴違反水土
        保持法案件中供承如上開（一）所述甚明，且有查獲當日之會勘紀錄在卷可
        稽（見該案警卷影本第九頁至第十一頁）；再參以高雄縣政府曾派員於八十
        五年二月二十二日會同大寮鄉公所人員實地勘查上開四筆土地，發現有從事
        開挖整地，採取土石之情事，而經縣政府對土地所有人楊素寬處以罰鍰新台
        幣十五萬元在案，嗣經楊素寬提出訴願，答辯上開四筆土地係租給共犯林清
        財管理使用，其非實際行為人，訴請撤銷該處分，嗣經獲准撤銷該處分等情
        ，有臺灣省政府八十六年九月二十五日訴願決定書一紙附於原審法院八十六
        年度訴字第二一○七號刑事案卷可按，且於前開案件偵查中，經檢察官履勘
        現場，製有勘驗筆錄及附圖、照片在該案卷內，共犯林清財當時亦簽名其上
        ，並無抗辯該等山坡地非其所使用，足徵上開各筆土地確係共犯林清財開挖
        整地無疑，而其開挖整地苟非由林清財僱用被告甲○○駕駛上開挖土機為之
        ，則林清財、宋德恆不可能於前開案件之警訊及偵查或審理中為前開供詞，
        益徵林清財、宋德恆嗣後否認有由林清財僱用被告甲○○開挖上開土地之情
        云云，顯係事後空言卸責，且迴護被告甲○○之詞，實無可採。
  （三）而上開四筆土地係報請行政院核定公告之山坡地一節，亦有高雄縣政府八十
        七年三月二十四日八七府農保字第０五五二三九號函及臺灣省政府農林廳水
          土保持局八十五年三月十五日八五水土企字第０六一一七號附於本院八十
        六年度訴字第二一○七號卷足稽。共犯林清財係上開土地之實際經營人，已
        如前述，而高雄縣政府於前開林清財等人被訴違反水土保持法案件中，以八
        十七年十一月二十七日（八七）府農字第二二九二九四號函復臺灣高等法院
        高雄分院稱：「按水土保持法第四條規定：『公、私有土也之經營或使用，
        依本法應實施水土保持處理與維護者，該土地之經營人、使用人或所有人，
        為本法所稱之水土保持義務人』。水土保持義務人應是宋德恒及土地所有權
        人」等語，雖疏未載明共犯林清財係上開土地之經營者，即依法應實施水土
        保持處理與維護者，然依該函內容可知，共犯林清財確為該法所稱之水土保
        持義務人，至為灼然。
  （四）按水土保持法第三十三條所稱「致生水土流失」，只要有其施行細則第三十
        三條規定第一款至第七款之情形，即可認定，有行政院農業委員會八十五年
        十一月四日85農林字第85152560A號函附於本院八十六年度訴字第二一○七
        號刑案卷內可參，觀諸該卷所附現場照片顯示，上開土地挖掘及採取土石情
        形，已破壞地表及地下水土涵養，符合水土流失之要件。又上開土地或編為
        山坡地、或編為第二種住宅區，經本院函詢高雄縣政府，該府亦於八十七年
        十二月二十三日八七府建都字第二四三九八六號函復指稱上開一五五─三三
        、一五五─三四號二筆土地，係屬都市計畫使用分區編定為第二種住宅區，
        依水土保持法第八條第一項第四款「採取土石」之規定，仍應受該法律之規
        範，亦即仍有水土保持法之適用。而上開土地於(1)八十五年二月二十二日，
        因民眾檢舉，首被縣府農保課人員查獲有開挖整地，採取土石，並對土地所
        有人楊素寬處以行政罰鍰，嗣因實際行為人非楊素寬而遭撤銷等情，已如前
        揭訴願決書所載；(2)繼之於八十五年十一月二十日又被縣府農保人員會同警
        方查獲移送偵辦；(3)原審法院八十六年度訴字第二一○七號刑事案件審理期
        間，復據高雄縣政府八十六年四月二十四日函報上開山坡再遭人違法開挖採
        取土石在卷；且於八十七年四月二十八日上午十一時許，由承審法官會同縣
        府農保課、大寮鄉公所及地政人員履勘上開四筆山坡地時，發現開採土石深
        度嚴重，分別有高雄縣大寮鄉赤崁一五五─三三地號為０．０七二六公頃、
        一五五─三四地號為０、二八一四公頃、一五五─六七地號為０．五四二一
        公頃、一五五─七五地號為０．二三二八公頃之面積等情，亦有勘驗筆錄及
        高雄縣鳳山地政事務所八十七年六月十五日（87）鳳地所二字第九七一八號
        函及八十七年六月十四日（八七）鳳地所二字第一０二三八號函在本院八十
        六年度訴字第二一○七號刑事案卷足參。據上開(2)、(3)、(4)及八十六年五月
        九日檢察官履勘現時所拍攝得卷附之上開山坡地多張照片觀之，山坡地係逐
        次變更地形，且愈趨嚴重，或夷為平地或開挖深入成凹地，確已致生有水土
        保持法施行細則第三十三條第二款：破壞地表或地下水源涵養；及第四款：
        土石流失，致生水土流失，而有山洪氾濫之虞，彰然明甚。綜上所述，事證
        明確，被告林清財右揭犯行，堪以認定。
二、按水土保持法於八十三年五月二十七日公布施行，於同年月二十九日發生效力，
    被告甲○○自該法生效後之八十四年十一月間某日起，受僱於林清財，於經政府
    核定公告之山坡地開挖採取土石，未先擬具水土保持計畫，而擅自經營使用山坡
    地，致生公共危險，應依同法第三十三條第三項、第一項第二款、山坡地保育條
    例第三十五條第三項之規定處罰。又水土保持法第三十三條第三項與山坡地保育
    條例第三十五條第三項所保護者均為相同之單一社會法益，被告並未侵害複數法
    益，此為法規競合現象，其所為自僅構成單純一罪並依法規競合吸收關係之法理
    ，以情節較重之水土保持法第三十三條第三項規定論處。又水土保持法第三十三
    條第三項之規定僅處罰水土保持義務人，乃係因身分成立之罪，被告甲○○與上
    開土地之水土保持義務人林清財共同實施犯罪，雖不具該特定身分，依刑法第三
    十一條第一項規定，仍應以正犯論。故被告甲○○係受僱於林清財在上開山坡地
    ，開採土石，其與林清財間有犯意之聯絡及行為之分擔，為共同正犯。又水土保
    持法第三十三條第三項乃因水土保持義務人違反同法第十二條規定，致生水土流
    失公共危險之刑罰規定，所處罰乃未依行政法之規定擬具水土保持計劃送請主管
    機關核定即從事採取土石行為，故在同地區土地之採取土石行為雖係繼續反覆從
    事而類如業務之性質，惟其未擬具水土保持計劃違反行政法規定及造成水土流失
    之狀況則屬單一，準此，適用水土保持法第三十三條第三項之規定時，自不得以
    先後多次反覆從事之採取土石行為而為連續犯規定之適用，併明之。
三、原審詳理由對被告為論罪科刑判決固非無見，惟（一）水土保持法第三十三條
    第三項之罪係因具該法所規定水土保持義務人身分成立之罪，被告並非水土保持
    義務人，僅因與水土保持義務人共同實施犯罪而論以共同正犯，原審疏未論及於
    此，尚有未洽，（二）水土保持法第三十三條第三項乃對未依行政法之規定擬具
    水土保持計劃送請主管機關核定即從事採取土石行為科以刑罰之規定，已如前述
    ，故在同地區土地未先擬具水土保持計劃送核單一違反水土保持法規定而為之繼
    續反覆從事類如業務性質之採取土石行為，所造成水土流失之具體危險狀況均應
    為單一行為事實之觀察，原審以被告在同一區域土地不斷開挖採取土石之行為係
    連續多次犯行而論以連續犯，亦有未合。被告上訴意旨否認有公訴人所指之犯罪
    事實固未足取，但原判決既有前揭可議之處，自屬無可維持，應由本院予撤銷改
    判。爰審酌被告係受僱於林清財開採上開四筆山坡地，其期間甚久，開採面積亦
    如事實欄所示，不僅範圍甚大，甚已逐漸夷為平地，或已因開挖嚴重而深入成凹
    地有三尺深，已經原審法院前開勘驗屬實，破壞地下水涵養，致生水土流失，影
    響環境安全非輕，惟念其以駕駛挖土機為生，為謀生計受僱於林清財以挖土機開
    挖土石，因林清財未依水土保持法規定擬具水土保持計劃送核即擅行開挖土石而
    共同觸犯本罪，且所獲利益非鉅等一切情狀，量處如主文所示之刑。按刑法第四
    十一條已於中華民國九十年一月十日經總統公布，於同年月十二日施行生效，該
    條規定：「犯最重本刑為五年以下有期徒刑之刑之罪，而受六個月以下有期徒刑
    或拘役之宣告，因身體、教育、職業、家庭之關係或其他正當事由，執行顯有困
    難者，得以一元以上三元以下折算一日，易科罰金。但確因不執行所宣告之刑，
    難收矯正之效，或難以維持法秩序者，不在此限。」; 查被告所犯之本罪，係五
    年以下有期徒刑之罪，且經科處有期徒刑六月，被告犯罪時間雖在上開條文修正
    生效前，然依刑法第二條第一項前段規定，行為後法律有變更者，原則上適用裁
    判時之法律，且經新舊法比較結果，新修正之條文對於易科罰金之條件有利於行
    為人，因此依刑法第二條第一項前段規定，被告所宣告之刑，應依新修正之刑法
    第四十一條第一項規定，諭知如易科罰金之標準。至供被告甲○○開挖上開土地
    之挖土機（新豐光重機公司、型號：ＰＣ─二一０一五號、序號：二二０六三四
    號）一輛，係其所有，且為供其犯罪所用之物，應依刑法第三十八條第一項二款
    ，併予宣告沒收。
據上論結，應依刑事訴訟法第三百六十九條第一項前段、第三百六十四條、第二百九
十九條第一項前段、水土保持法第三十三條第三項、刑法第十一條前段、第三十一條
第一項、第二十八條、第三十八條第一項第二款、第四十一條第一項、現行法規所定
貨幣單位折算新台幣條例第二條，判決如主文。
本案經檢察官沈紹嘉到庭執行職務。
中        華        民        國    九十      年    六    月  二十七   日
                              臺灣高等法院高雄分院刑事第三庭
                                          審判長法  官
                                                法  官
                                                法  官
得上訴
附錄本案判決論罪科刑法條：
水土保持法第三十三條第三項：
有下列情形之一者，處新臺幣六萬元以上三十萬元以下罰鍰：。
一、違反第八條第一項規定未依水土保持技術規範實施水土保持之處理與維護或違反
    第二十二條第一項，未在規定期限內改正或實施仍不合水土保持技術規範者。
二、違反第十二條至第十四條規定之一，未先擬具水土保持計畫或未依核定計畫實施
  水土保持之處理與維護者，或違反第二十三條規定，未在規定期限內改正或實施仍
  不合水土保持技術規範者。
前項各款情形之一，經繼續限期改正而不改正者或實施仍不合水土保持技術規範者，
按次分別處罰，至改正為止，並令其停工，得沒入其設施及所使用之機具，強制拆除
及清除其工作物，所需費用，由經營人、使用人或所有人負擔。
第一項第二款情形，致生水土流失或毀損水土保持之處理與維護設施者，處六月以上
五年以下有期徒刑，得併科新臺幣六十萬元以下罰金；因而致人於死者，處三年以上
十年以下有期徒刑，得併科新臺幣八十萬元以下罰金；致重傷者，處一年以上七年以
下有期徒刑，得併科新臺幣六十萬元以下罰金。


司法院資訊處製作；財團法人民間司法改革基金會備份。
